【裁判字號】    97,交抗,1032
【裁判日期】    970827
【裁判案由】    違反道路交通管理處罰條例
【裁判全文】
臺灣高等法院交通事件裁定            97年度交抗字第1032號
抗  告  人
即受處分人  甲○○
上列抗告人因違反道路交通管理處罰條例案件，不服臺灣士林地
方法院，中華民國97年6月30日所為裁定（97年度交聲字第574號
），提起抗告，本院裁定如下：
    主  文
抗告駁回。
    理  由
一、異議意旨略以：異議人即受處分人甲○○於民國97年1 月4
    日11時15分許，駕駛所有車號3011─EU號自小客車行經國道
    一號高速公路南下213.7 公里處時，遭國道公路警察局執勤
    警察以其有「行駛高速公路未依規定變換車道」之違規攔停
    製單舉發，惟舉發單位無法提出具體證據加以證明其有上述
    違規行為，對原處分有所不服，為此聲明異議云云。
二、原處分意旨略以：異議人於97年1 月4 日11時15分許，駕駛
    所有車號3011─EU號自小客車行經國道一號高速公路南下21
    3.7 公里處時，任意由內側車道變換至中線車道而超越原在
    其前方之自小客車後，又驟然變換至內側車道，均未使用方
    向燈，為國道公路警察局第三警察隊執勤警察發現而發動巡
    邏警車趨前攔停該車稽查並依法製單舉發，經原處分機關臺
    北市交通事件裁決所認定違規事實明確，爰依道路交通管理
    處罰條例第33條第1 項第4 款、第63條第1 項第1 款之規定
    ，裁處異議人新臺幣三千元之罰鍰，並記違規點數一點。
三、原裁定以：
  (一)按汽車在行駛途中，不得驟然或任意變換車道，如欲超越前
    車或變換車道時，應先顯示方向燈告知前後車輛，並保持安
    全距離及間隔，方得超越或變換車道，高速公路及快速公路
    交通管制規則第11條定有明文；又汽車行駛於高速公路、快
    速公路或設站管制之道路，不遵使用限制、禁止、行車管制
    及管理事項之管制規則而有未依規定變換車道之行為者，處
    汽車駕駛人新臺幣三千元以上六千元以下罰鍰，並記違規點
    數一點，道路交通管理處罰條例第33條第1 項第4 款及第63
    條第1 項第1 款亦規定甚明。
  (二)異議人於前揭時間，駕駛前開車輛行經國道一號高速公路南
    下213.7 公里處時，任意由內側車道變換至中線車道而超越
    原在其前方之自小客車後，又驟然變換至內側車道，均未使
    用方向燈，為國道執勤警察發現而發動巡邏警車趨前攔停並
    依法製單舉發之事實，有內政部警政署國道公路警察局公警
    局交字第Z00000000 號舉發違反道路交通管理事件通知單影
    本一紙在卷可稽。
  (三)再據證人即製單舉發警察郭英彥於原審審理時結證稱：「（
    異議人甲○○97年1月4日交通違規案件，是否由你製單舉發
    ？〈提示舉發單〉）是」、「（異議人交通違規當時有無採
    證照片？）我們是巡邏車，而且異議人的違規是突發性的，
    所以無法照相採證」、「（異議人違規事實，你是否看到？
    ）我和邱炫清都有看到」、「（請陳述異議人違規情形？）
    97年1月14日上午11時15分許，在國道一號高速公路213.7公
    里南下，正常我們巡邏三線車道，我們警車行駛在外側車道
    ，當時三車道都有車子，當時異議人的車子是在內側車道，
    變換到中線車道，超越行駛在內側車道之一部CW─9202號自
    小客車後，該部車子在CW─9202號自小客車前急踩煞車，該
    部車子在變換車道時也沒有打方向燈，再從中線車道變換到
    內側車道，我們就依法將該車攔停到外線路肩，告知違規事
    實，依法製單舉發」等語（見原審97年6月13日訊問筆錄）
    ，復據證人即於違規當時與上開製單舉發警察郭英彥一同執
    行交通勤務之警察邱炫清於原審審理時結證稱：「（異議人
    甲○○97年1月4日交通違規案件，是否由你製單舉發？〈提
    示舉發單〉）是由證人郭英彥製單舉發，由我攔查」、「（
    有無看到異議人違規事實？）有」、「（請陳述當時違規之
    情形？）當時由我開車，車子行駛在外側車道，97年1月14
    日上午11時15分許，在國道一號高速公路213.7公里南下，
    我看到3011─EU號自小客車從後方超越警方後，從內側車道
    突然變換到中線車道，再轉進內側車道，超越在內側車道行
    駛之CW─9202號自小客車，超越後又急踩煞車，後方的車子
    又急踩煞車，變換的過程中都沒有使用方向燈，基於上述違
    規事實，我們上前將異議人的汽車攔停，並告知他違規事實
    ，加以舉發」等語屬實（見原審97年6月13日訊問筆錄），
    互核上開二人證言均屬相符，再衡諸證人郭英彥及邱炫清皆
    為國道公路警察局第三警察隊之警察，依法執行交通管理勤
    務，與異議人素不相識，復無怨隙，應無甘冒觸犯偽證重罪
    ，故意構詞誣陷異議人之可能，其等證言自得為本院判斷之
    依據。
  (四)又按交通警察製單舉發違反道路交通管理處罰條例所列之違
    規事實，本質上為行政處分，係公務員基於職務上權力，依
    法就特定之具體事件所為具公法上效果之單方行政行為，基
    於公務員為公法上行為具有公信力之原則，該行政行為當可
    被推定為真正，其據以依法處分之事實認定亦為正確無誤，
    此公信原則，乃立法者賦予行政機關制定違反道路交通事件
    統一裁罰標準及處理細則，使執勤警察得當機處分，以維護
    交通秩序、安全之行政目的。且違反道路交通管理處罰條例
    之違規行為往往係在瞬間發生，而為交通勤務警察執行勤務
    時恰巧目睹，事實上不便立即以攝影、錄影器材取證之情形
    所在多有，而該些違規事實亦未必均須由科學儀器始能偵測
    得知，由人之感官仍可充分判定，若謂公務員一切行政行為
    均需預留證據以證其實，則國家行政勢必窒礙難行，是若無
    證據足資證明執勤警察之舉發有誤或有捏造事實違法取締之
    情事，則執勤警察本其維護交通秩序、安全職責所為之舉發
    ，自應受到合法、正確之推定，此與未有執勤警察在場，全
    憑採證相片為舉發之逕行舉發情形有別。倘異議人爭執車輛
    違規事實是否存在，非不得由法院傳喚舉發稽查之警察充作
    證人，於命具結後訊問之，以查明違規事實是否存在，要非
    必須以拍照取證為惟一採證方式，況且執勤警察對於取締交
    通違規時是否拍照存證，要係取締方式之問題，尚非法定課
    罰之要件，亦不影響本件違規行為之認定。
  (五)綜上所述，異議人之異議理由，應屬卸責之詞，委無可採。
    本件事證明確，異議人違規行為堪以認定。原處分機關認為
    異議人違規事實明確，爰依道路交通管理處罰條例第33條第
    1項第4款、第63條第1項第1款之規定，裁處異議人新臺幣三
    千元之罰鍰，並記違規點數一點，核無不當。本件異議為無
    理由，應予駁回。
四、經核原裁定上開認事用法，洵無違誤。抗告意旨以本案應就
    有無實際證據調查及確認，若抗告人並無違反道路交通管理
    處罰條例，只依交通警察職務上之公信力，又何須浪費公帑
    購置錄影器材等語。惟查：
  (一)按交通警察掣單舉發違反道路交通管理處罰條例所列違規事
    實，本質上為行政處分，係公務員基於職務上權力，依法就
    特定具體事件所為具公法上效果之單方面行政行為，基於公
    務員為公法上行為具有公信力之原則，該行政行為當可被推
    定為真正，其據以依法處分之事實認定亦為正確無誤，反之
    ，若謂公務員之一切行政行為，均需預留證據以證明其為真
    實，則國家行政勢必窒礙難行，且相關行政目的亦難達成，
    故刑事訴訟法就犯罪證據有關之規定中，與屬行政秩序罰之
    交通違規裁罰本旨不合之部分，自不在準用之列。從而，交
    通違規行政爭訟之舉證責任原理，應非如刑事案件中，必須
    超越任何合理懷疑，始可為有罪判決之嚴格程度，而係應與
    民事訴訟之舉證責任原理相類似，亦即基本上應就行政機關
    與人民所各自主張有利於己之事實，分配其應盡之舉證責任
    ，而非逕予準用刑事訴訟法上之「無罪推定」原則，此觀諸
    行政訴訟法第一百三十六條規定行政訴訟程序準用民事訴訟
    法第二百七十七條舉證責任分配原則之立法意旨，即可明瞭
    。
  (二)又按行政罰旨在確保一定行政作用秩序之維持或法所企求公
    益目的之達成，並非基於倫理立場，針對行為人主觀上之惡
    性，施予非難譴責，此觀之行政罰並不區分行為人主觀上係
    出於故意或過失而異其處罰之標準自明，再按司法院大法官
    會議釋字第二七五號解釋亦認「人民違反法律上之義務而應
    受行政罰之行為，法律無特別規定時，雖不以出於故意為必
    要，仍須以過失為其責任條件。但應受行政罰之行為，僅須
    違反禁止規定或作為義務，而不以發生損害或危險為其要件
    者，推定為有過失，於行為人不能舉證證明自己無過失時，
    即應受處罰。」，職是行為人僅需單純有違反法律所明定之
    禁止或作為義務者，又不能舉證證明自己無過失時，即應受
    處罰，是抗告人認應由舉發單位提出具體證據證明抗告人之
    違規行為，顯有誤會。
  (三)從而，本件抗告人未對本件執勤警員之舉發有誤，另行提出
    其他相關事證以供調查，且經查亦無任何證據，足資證明本
    件執勤警員確有捏造事實違法取締之情事，故警員本其維護
    交通秩序、安全職責所為之本件舉發，自應受到合法、正確
    之推定；綜合卷內資料，應認抗告人確有如舉發通知單所載
    之違規事實無誤，抗告人仍執前開情詞，指摘原裁定不當，
    為無理由，應予駁回。
據上論結，應依道路交通案件處理辦法第26條，刑事訴訟法第41
2條，裁定如主文。
中    華    民    國    97    年    8     月    27    日
                  刑事第十四庭審判長法  官  陳志洋
                                    法  官  謝靜慧
                                    法  官  吳啟民
以上正本證明與原本無異。
不得再抗告。
                                    書記官  江采廷
中    華    民    國    97    年    8     月    27    日


司法院資訊處製作；財團法人民間司法改革基金會備份。
